臺灣桃園地方法院民事判決　　　　　　　　　　　　　九十三年度訴字第五一六號
　　原　　　告　甲○○
　　兼
　　代　收　人　丁○○
　　共　　　同
　　訴訟代理人　賴彌鼎律師
　　複 代理 人　林宗竭律師
　　被　　　告　丙○○
　　訴訟代理人　乙○○
　　　　　　　　王勝彥律師
右當事人間請求清償債務事件，於民國九十三年十月五日言詞辯論終結，本院判決如
左：
    主      文
原告之訴駁回。
訴訟費用由原告負擔。
    事      實
甲、原告方面：
一、聲明：被告應給付原告甲○○、丁○○各新台幣（下同）九十三萬四千元，及自
    民國八十九年十月一日起至清償日止，按週年利率百分之五計算之利息。
二、陳述：
  (一)原告甲○○、丁○○夫妻經營成衣買賣事業，於民國八十六年、八十七年間，陸
    續出賣成衣與訴外人胡超英、吳素蘭夫妻，渠二人以其子即被告丙○○名義簽發
    未載受款人之七張支票（下稱系爭七張支票）交予原告作為買賣價金，金額計三
    百一十六萬八千元，系爭七張支票由原告二人共同持有為執票人，惟支票屆期提
    示因存款不足未能兌現，原告向被告催討後，由胡超英、吳素蘭（即成衣買受人
    ）償還三十萬元，其餘二百八十六萬八千元之票款，兩造於八十八年四月四日協
    議，合意成立消費借貸契約，以系爭七張支票之票款作為消費借貸應交付之金錢
    ，由被告分十期清償借款，被告並在載有「餘款二百八十六萬八千元」之「借據
    」立借據人下簽名（下稱系爭借據），另以十張本票為各期之擔保（其中被告簽
    發四張、吳素蘭簽發六張）。未料其中自八十八年六月三十日至八十九年九月三
    十日到期、吳素蘭簽發共一百八十六萬八千元之六張本票，經提示後未獲付款，
    就該部分之借款債務，被告仍未清償。因原告二人對被告有同一債權，其給付可
    分，故應平均分受之，爰依消費借貸及給付遲延之法律關係，請求被告返還借款
    如訴之聲明。
  (二)原告與被告間之支票債權債務關係，與原告與胡超英、吳素蘭間之買賣關係，及
    原告與吳素蘭間之本票債權關係，均係獨立之法律關係，原告本得分別依法行使
    權利追償，被告於八十八年四月四日在借據上簽名，依借據所載，足以表示金錢
    消費借貸關係之成立，此乃基於兩造間之支票債務關係而來，與胡英超、吳素蘭
    無涉。原告甲○○收受前述未載受款人之支票後，攜回成為原告二人共同執有，
    故原告二人，與被告間均有金錢借貸契約關係。
  (三)對於被告抗辯之陳述：
  (1)被告認兩造間之借貸契約不生效力，惟本件原告二人與被告於八十七、八十八年
    間存有票據關係，為被告所不否認，被告於八十八年四月四日所簽系爭借據，乃
    由原告對被告所有之票款債權，作為金錢借貸應交付之金錢，雙方合意成立消費
    借貸契約。雖消費借貸契約為要物契約，然本件雙方於簽訂借據時，已合意以被
    告所負之票據債務，作為原告應交付之金錢，依最高法院六十一年台上字第二一
    七七號判例，兩造間消費借貸之要物性已具備。前開判例遭刪除，並非不妥、不
    當或不合時宜，乃因修正後民法第四百七十四條第二項已將其意旨明文化所致。
    是本件雙方合意將票據債權，轉讓為消費借貸之標的，成立消費借貸契約，縱因
    本件成立於民法修正前，但兩造在八十八年四月四日成立消費借貸契約，依當時
    有效之判例意旨，仍屬有效。
  (2)被告雖稱系爭「借據」並非借據之性質云云，然系爭七張支票面額合計三百一十
    六萬八千元，而以被告名義所簽發之本票四張合計面額僅有一百萬元，兩者相差
    二百一十六萬八千元，原告豈會同意由被告以四張本票換回系爭七張未兌現支票
    ？況原告願意接受被告簽發系爭七張支票，乃因被告為執業醫師，至於胡超英、
    吳素蘭二人之信用則無從得知，故原告於八十八年四月四日自不可能同意被告以
    系爭十張本票（包括吳素蘭簽發之六張）換回系爭七張支票。
  (3)被告稱不得以文書上載有「借據」二字而望文生義，認雙方有消費借貸契約。然
    簽立系爭借據時，兩造如無成立消費借貸契約之合意，原告豈會以「借據」名之
    ？被告豈會於簽署「立借據人」？被告為醫師，自應了解「借據」、「立借據人
    」之意義，故其簽名於「立借據人」欄，顯因雙方對消費借貸契約已有合意。況
    判例稱：「解釋當事人所立書據之真意，以當時之事實及其他一切證據資料為其
    判斷之標準。」，被告否認借貸關係，係依何種「當時之事實」、「證據資料」
    而為判斷，並未說明，故非可採。
三、證據：提出支票七張、退票單四張、系爭借據一件、本票十張（以上均為影本）
    、借款還款日期金額與債務人本票資料明細表等為證，並請求訊問證人林珈伊。
乙、被告方面：
一、聲明：如主文所示。
二、陳述：
  (一)訴外人胡超英向原告甲○○購買成衣運至中國銷售，交付以被告名義簽發之系爭
    七張支票，因買賣關係存在於胡超英與原告甲○○間，被告與原告二人並無債務
    往來，基於票據無因性，胡超英交付（並未背書）系爭七張支票，解釋上為民法
    第三百二十條之間接給付，買賣關係之主體為胡超英與原告甲○○。原告甲○○
    於支票屆期提示其中四張支票，因胡超英未如期匯款至被告支票帳戶，以致退票
    。因系爭七張支票為被告所簽發，且在第三者手中，被告乃於八十八年四月四日
    由母親吳素蘭陪同至原告處，擬取回系爭七張支票，當時原告已事先擬好名為「
    借據」之文件，交被告簽名。原告甲○○當場表示要拿回系爭七張支票，需在「
    借據」上簽名，被告不疑有他，乃於「借據」上簽名，並寫
    電話號碼。該文件雖寫有「借據」之標題，惟被告未向原告借款，故系爭「借據
    」，充其量僅為收回七張支票之「收據」之性質，此由其上記載：「餘款二百八
    十六萬元整，由丙○○以本票共十紙：：贖回上開所有未兌現之七張支票」即明
    。
  (二)按消費借貸為要物契約，因金錢或其他代替物之交付而生效力，不僅為學者通說
    ，亦為實務所採用。依修正前民法第四百七十四條、四百七十五條觀察，易使人
    誤為消費借貸為諾成契約，以物之交付為其生效要件，為免疑義，新法乃將民法
    第四百七十四條增定第二項「當事人之一方對他方負金錢或其他代替物之給付義
    務而約定以之作為消費借貸之標的者，亦成立消費借貸。」並刪除四百七十五條
    ，是消費借貸為要物契約之觀念，迄未改變。關於交付金錢或其他代替物之事實
    ，如有爭執，應由主張已交付之貸與人負舉證責任。修正前民法第四百七十五條
    刪除後，最高法院乃於九十年四月十七日之九十年第四次民事庭會議，決議刪除
    該院六十一年台上字第二一七七號判例。原告誤認「消費借貸為諾成契約，不以
    物之交付為其生效要件」，主張就爭執有無交付借款之事實，不負舉證責任，洵
    無足採。
  (三)關於「借據」文義，此涉及契約意思表示之解釋，應探求當事人之真意，不得拘
    泥所用辭句，故不得以載有「借據」二字即望文生義，認兩造間有消費借貸之法
    律關係。實則本件買賣關係之當事人為胡超英與原告甲○○，胡超英交付被告簽
    發之七張支票為間接給付，故原告甲○○同意由被告簽發四張本票及吳素蘭簽發
    六張本票，換回系爭七張支票。是被告部分已符合「債之更改」，吳素蘭則成立
    「併存的債務承擔」，並非原告所稱該十張本票為原告與被告成立消費借契約，
    做為分期返還借款之擔保。故被告部分原來之支票法律關係已消滅，其後簽發四
    張本票亦延續之前系爭七張支票之債務而來，對原告而言，皆屬間接給付之範圍
    （倘被告所簽四張本票，或之前之七張支票皆未清償者，原來買賣關係仍未消滅
    ）。被告既已清償四張本票面額一百萬元債務，即與原告間無任何債之關係存在
    ，不因原告在前開文件標題寫上「借據」二字，即謂兩造有消費借貸關係存在，
    縱吳素蘭簽發之六張本票仍未兌現，亦與被告無涉。
  (四)原告陳稱「實際上系爭十張本票只是作為被告履行消費借貸契約之擔保甚明」，
    苟如此者，何以十張本票不是全由被告全部簽發，而由吳素蘭簽發其中六張？「
    借據」文義與事實不符，原告不應由「借據」、「立借據人」文字，臆斷兩造就
    消費借貸契約已有合意。再基於票據無因性，胡超英交付系爭七張支票予第三人
    ，被告與原告二人間並無任何法律關係存在（除了主張票據文義證券關係以外）
    ，茲原告將六十一年台上字第二一七七號判例「借用人以其對於貸與人所負之金
    錢債務：：」誤為被告與原告二人間之「借用人」、「貸與人」關係，既為被告
    否認，「借據」文義亦有爭執，原告既非主張票據關係，即應就消費借貸有交付
    金錢一事負舉證責任。
三、證據：提出借據、台灣銀行匯款回條聯、郵局存證信函各一件、郵件回執二件、
    支票七張、本票十張、成衣目錄資料十五張、台灣快件詳細單四張（均為影本）
    等為證，並請求訊問證人吳素蘭。
    理      由
一、原告於訴訟中變更聲明為被告應給付原告二人各九十三萬四千元及其法定遲延利
    息，核原告上開變更聲明，其請求之基礎事實同一，被告無須另行蒐集新訴訟資
    料，不甚礙被告之防禦及本件訴訟之終結，依民事訴訟法第二百五十五條第一項
    第二、七款規定，應予允許。
二、雙方不爭執的事實：訴外人即被告之父胡超英、母吳素蘭於八十六年、八十七年
    間向原告購買成衣，以被告名義簽發七張支票支付價金三百十六萬八千元，上開
    支票均因故未能兌現，嗣後訴外人胡超英、吳素蘭電匯三十萬元予原告，於八十
    八年四月四日，由被告簽發面額各二十五萬元之本票四張（共一百萬元）、吳素
    蘭簽發面額各三十萬元之本票五張及面額三十六萬八千元之本票一張（共一百八
    十六萬八千元）換回前開七張支票，被告並於系爭借據上簽名，被告已清償其所
    簽發之四張本票債務一百萬元，並已取回四張本票等情，有十紙本票及系爭「借
    據」影本各在卷可參。
三、兩造爭點：兩造間有無消費借貸之法律關係，原告可否向被告請求返還如訴之聲
    明所示金額及利息？
四、本院判斷：
  (一)稱消費借貸者，謂當事人一方移轉金錢或其他代替物之所有權於他方，而約定他
    方以種類、品質、數量相同之物返還之契約。民法第四百七十四條第一項定有明
    文。又當事人主張有利於己之事實者，就其事實有舉證之責任，為民事訴訟法第
    二百七十七條前段所明定。是以民事訴訟如係由原告主張權利者，應先由原告負
    舉證之責，若原告不能舉證，以證實自己主張之事實為真實，則被告就其抗辯事
    實即令不能舉證，亦應駁回原告之請求。最高法院九十二年度台上字第二四四八
    號著有裁判要旨可參。故當事人主張消費借貸關係存在者，就其發生所須具備之
    特別要件，即借貸意思表示互相一致及金錢之交付，負有舉證責任，若當事人未
    證明有借貸意思表示互相一致，亦未能證明有交付金錢者，顯不能認為有金錢借
    貸關係存在。本件原告主張兩造於八十八年四月四日達成協議，合意成立消費借
    貸契約，以系爭七張支票之票款作為消費借貸應交付之金錢，由被告分十期清償
    借款，並以十張本票作為清償各期借款之擔保，然為被告所否認，是原告自應就
    雙方間有消費借貸之意思表示一致等事，負舉證之責。查：
  (1)原告固提出以被告為立借據人之「借據」一張為證，主張該紙文件名為「借據」
    ，被告於「立借據人」欄下簽名，故被告已同意系爭七張支票債務更改為消費借
    貸之意思云云。惟解釋當事人之契約，應以當事人立約當時之真意為準，而真意
    何在，又應以過去事實及其他一切證據資料為斷定之標準，不能拘泥文字致失真
    意。最高法院三十九年台上字第一○五三號判例可資參照。系爭「借據」，其內
    容記載：「茲因甲方胡超英、吳素蘭君向乙方甲○○、丁○○君購買衣服數批金
    額共：：，由丙○○君開立七張支票：：，但到期支票無法兌現，由甲方先匯款
    三十萬元給乙方，餘款新台幣二百八十六萬八千元整由丙○○君以本票共十張（
    本票號碼：：）贖回上開所有未兌現之七張支票。立借據人丙○○：：」，被告
    即以十張本票（其中四張本票為被告簽發、六張本票由吳素蘭簽發），換回未兌
    現之系爭七張支票，此為兩造所不爭執；證人即被告之母親吳素蘭亦稱：「法官
    問：被告為何簽立七張支票？何人簽的？證人答：是我先生胡超英簽的，是作為
    給付貨款用。法官問：被告簽立借據時你是否在場？（提示借據）證人答：我有
    在場，是原告說你們要拿回支票要簽壹張收據給我。當時並不知道是借據。法官
    問：當時被告是否有說改用借據來還錢？證人答：沒有這麼說。」（見本院九十
    三年九月七日準備程序期日筆錄），是系爭「借據」內容既載明因胡超英與吳素
    蘭向原告二人購買成衣而負欠貨款，被告僅是付款支票之發票人，為取回未兌現
    之系爭七張支票，乃改以十張本票換回，並在「借據」上載明「贖回」未兌現之
    支票，此外，前開文件內均無任何有關借款之事之記載，故依該紙「借據」所載
    文義解釋，並依證人吳素蘭所述及探求當事人之真意，均難以前開文件之標題為
    「借據」，即認兩造間有將支票之債務關係更改為消費借貸之法律關係之意思存
    在。是原告僅以上開標題為「借據」，內容實為「收據」之文件為由，認兩造間
    已成立消費借貸云云，顯不可採。
  (2)證人即原告之女兒林珈伊到庭證稱：「借據是我所寫，因為我爸爸說本票要拿回
    去，是被告欠我父親錢。他們要拿回支票，所以叫他們簽借據，借據是先寫好的
    。簽借據時被告有看過內容。」等語（見本院九十三年十月五日言詞辯論期日筆
    錄），由上開證詞以觀，僅能證明被告欲取回系爭七張支票而在該紙「借據」上
    簽名而已，並不能證明兩造間有成立消費借貸契約之意思合致，故不能以此認兩
    造間已成立消費借貸契約。
  (3)原告稱因被告為執業醫師，胡超英、吳素蘭二人之信用無從得知，故於八十八年
    四月四日不可能同意被告以十張本票換回系爭七張支票云云。惟債權人受領他種
    給付以代原定之給付者，其債之關係消滅，民法第三百十九條定有明文。此項規
    定為學說上所謂之代物清償。故代物清償，係一種消滅債之方法，又代物清償為
    要物契約，其成立除當事人之合意外，必須現實為他種給付，代物清償經成立者
    ，無論他種給付與原定之給付其價值是否相當，債之關係均歸消滅。被告以其簽
    發各二十五萬元之四張本票、吳素蘭簽發各三十萬元之本票五張及三十六萬八千
    元之本票一張，換回原先簽發之系爭七張支票，則兩造間就系爭七張支票之票款
    債務，已由被告以四張本票一百萬元為代物清償，並由吳素蘭以六張本票一百八
    十六萬八千元承擔部分債務而消滅，被告就其簽發四張本票一百萬元之票款，已
    兌現由原告領取，為原告所不爭執，則被告就其債務部分已清償完畢，雖吳素蘭
    簽發六張本票尚未兌現，但此為原告與吳素蘭間之本票票款債務關係，與被告無
    涉，更與兩造間有無消費借貸契約之法律關係存在無關。
  (4)原告以最高法院六十一年台上字第二一七七號判例：「金錢借貸契約，固屬要物
    契約，但如因買賣或其他原因，借用人以其對於貸與人所負之金錢債務，作為金
    錢借貸所應交付之金錢，而合意成立消費借貸，亦應解為已具要物性。」，認兩
    造消費借貸契約之要物性已具備云云。因本件爭點並非消費借貸契約是否須交付
    一定之物始能成立生效，乃在於兩造間有無消費借貸契約之存在為爭點，而原告
    就兩造間有消費借貸契約關係之存在一事，並未能舉證證明，故原告以上開判例
    意旨而主張，自非可採。
  (5)被告訴訟代理人於九十三年七月二日準備程序中雖稱：「被告不否認有借款之事
    實。借款形式上不爭執。」，惟其後否認兩造間有消費借貸關係之存在，參酌被
    告於九十三年五月二十六日提出之本件爭點整理暨答辯狀，內容已否認兩造間有
    借款之事，證人吳素蘭亦表示兩造間並無借款之事，而本件兩造之爭點即為「兩
    造間有無消費借貸之法律關係存在？」，衡諸本件訴訟進行之整體過程、兩造攻
    擊防禦及辯論要旨，被告訴訟代理人前稱「不否認有借款」云云，顯與事實不符
    而無足取；惟被告訴訟代理人於九十三年九月一日具狀請求更正本院前揭準備程
    序期日筆錄前開記載，因與法庭錄音辦法第六條規定，如認筆錄有誤應於次一期
    日前為之不符，且與本院心證之形成無關，而無必要，附此敘明。
  (二)綜上，原告依民法第四百七十八條、第二百三十三條第一項前段規定，請求命被
    告給付原告各九十三萬四千元及自八十九年十月一日起至清償日止之法定遲延利
    息。因被告否認兩造間有消費借貸契約之存在，原告就此未能舉證證明，則原告
    主張依消費借貸之法律關係，請求被告返還借款及其法定遲延利息，即屬無據，
    為無理由，應予駁回。
五、因本案事證已臻明確，兩造其餘主張陳述及所提之證據，均毋庸再予審酌，附此
    敘明。
六、據上論結：原告之訴為無理由，依民事訴訟法第七十八條、第八十五條第一項前
    段，判決如主文。
中　　　華　　　民　　　國　　九十三　　年　　　十　　　月　　　十九　　日
                                    臺灣桃園地方法院民事第三庭
                                                    法      官  潘進柳
右為正本係照原本作成
如對本判決上訴，須於判決送達後廿日內向本院提出上訴狀
中　　　華　　　民　　　國　　九十三　　年　　　十　　　月　　　十九　　日
                                                    法院書記官  卓清和
